【裁判字號】    96,訴,237
【裁判日期】    970515
【裁判案由】    侵權行為損害賠償等
【裁判全文】
臺灣宜蘭地方法院民事判決               96年度訴字第237號
原      告  甲○○
            丙○○
上二人共同
訴訟代理人  陳為祥律師
被      告  丁○○即戊○旅館
訴訟代理人  廖學興律師
            曾伊如律師
當事人間侵權行為損害賠償等事件，本院於97年4月24日言詞辯
論終結，判決如下：
    主  文
原告之訴及假執行之聲請均駁回。
訴訟費用新台幣伍萬零伍佰元由原告負擔。
    事實及理由
一、原告主張：
（一）原告之子己○○於民國94年8月4日下午，至宜蘭縣礁溪鄉
      ○○村○○路136號被告所獨資經營之戊○旅館附設第111
      號泡湯池泡溫泉，因被告提供之設施及服務有下列瑕疵，
      致己○○於浴池內昏倒，進而導致死亡：
    １被告未依溫泉法第18條規定取得溫泉標章（原證一），即
      對外營業，自屬違法。
    ２依宜蘭縣政府89年5月9日商宜字第08901091號營利事業登
      記證所示（原證二），戊○旅館之營業項目僅列「一般旅
      館業」，並不包括溫泉池，足見溫泉不在被告之營業範圍
      。
    ３依宜蘭縣政府94年10月26日府旅觀字第0940122629號函說
      明二、三（原證三），戊○旅館雖合法旅館，但其溫泉池
      係位於後側加蓋之一層鋼鐵、磚牆造之違建，該府已請權
      責單位依法查報，嗣宜蘭縣政府94年12月16日府旅觀字第
      0940150598號函說明五（原證四），確認戊○旅館後側之
      溫泉池違建物，非位於該旅館基地範圍內，該府已依法作
      成違建拆除處分，並已排定時間執行拆除作業，證明戊○
      旅館附設溫泉池所在建築確為違章建築。
    ４己○○所泡之泡湯間為邊間，僅於屋頂及牆壁留設通風口
      ，並無充分之抽風設備，復無任何安全、消防、衛生等檢
      查合格之證明，足見該溫泉池不具一般安全性。
    ５按商品或服務具有危害消費者生命、身體、健康、財產之
      可能者，應於明顯處為警告標示緊急處理危險之方法，消
      費者保護法第7條第2項定有明文，復依「溫泉標章申請使
      用辦法」第9條規定，溫泉業者應於適當處所就下列事項
      為告示：「浸池溫泉時間一次不宜超過十五分鐘。」、「
      年歲較高、健康欠佳者，應避免單獨一人入浴，以免發生
      意外。」、「長途跋涉、疲勞過度或劇烈運動後，宜稍作
      休息再入浴，以免引發腦貧血或休克現象。」、「泡浴中
      若有任何不適，請立即離池並通知服務人員。」（原證五
      ）。惟被告僅簡單告示：「心臟病、高血壓、喝酒者禁止
      泡湯」、「未滿十四歲孩童需由成人陪同」、「泡湯時請
      先將身體洗滌清潔」、「除泳裝以外不得著衣物泡湯」、
      「請勿在澡堂內潑水嘻戲」、「重要物品請寄櫃台以免遺
      失」（原證六），已違反法定告知義務。
    ６上開「溫泉標章申請使用辦法」第9條規定溫泉使用事業
      應標示之注意事項第8點規定「浸泡溫泉時間一次不宜超
      過十五分鐘」，證明泡湯超過十五分鐘即具危險性，被告
      長期經營溫泉旅館，不能諉為不知，且消費者付費使用被
      告之浴池，二者間成立有償之契約關係，被告因而對消費
      者之健康安全負有注意義務，理應按時巡視浴池，以注意
      並防止消費者所可能發生之危險，而且依被告規定，一次
      泡湯的時間為一小時，詎被告竟讓被害人己○○獨自一人
      使用原供多人使用之浴池，復於己○○獨自停留浴池遠逾
      一時，仍未前往巡視，致未能即時發現己○○昏倒浴池內
      ，錯失救治黃金時間，因而致被害人己○○死亡，二者間
      具有因果關係。
（二）綜上，戊○旅館附設之溫泉池，不僅違法，不具可合理期
      待之安全性，且被告未依法警示，復未於被害人獨自泡湯
      遠逾正常時間之情狀下，未立即前往巡視，致未能即時發
      現被害人昏倒浴池內，錯失救治被害人之黃金時間，而致
      被害人死亡，足見被害人之死亡與上開被告所提供設施及
      服務之瑕疵間，具有因果關係，原告為被害人之父母，自
      得依侵權行為及消費者保護法等規定，請求被告賠償下列
      金額：
    １喪葬費：50萬元。
    ２扶養費：按不法侵害他人致死者，被害人對於第三人負有
      法定扶養義務者，加害人對於該第三人亦應負損害賠償責
      任，負扶養義務者有數人而其親等同一時，應各依其經濟
      能力，分擔義務，民法第192條第1、2項、第1115條第3項
      定有明文。原告係被害人之父母（原證八），原告甲○○
      39年7月28日生、丙○○39年8月20日出生，己○○於94年
      8月4日死亡時，甲○○54歲11月又25天（約54.9歲）、丙○○為55歲又17天，依其體能已無法工作，在客觀上有不
      能維持生活之情形，即有受其直系血親卑親屬扶養之權利
      ，經查原告二人育有二名子女，均已成年，故原告二人受
      己○○受扶養之權利，應以二分之一計算，又依據行政院
      主計處公告最新之「平均壽命表」，中華民國93年平均壽
      命男姓為73.6歲、女姓為79.4歲（原證九），準此而言，
      己○○死亡時，原告甲○○尚有餘命18.7年（73.6－54.9
      ），原告丙○○尚有餘命24.4年（79.4－55）。而台灣省
      94年平均每人每年之消費者支出為204993元（原證十），
      依霍夫曼夫式扣除中間法定利息，甲○○之扶養費約為
      2,727,062元「（204,993×0.7）＋（204.993×12.00000
      000）」、丙○○約為3,259,327元「（204,993×0.4）＋
      （204.993×15.00000000）」，以上扶養費應由己○○負
      擔二分之一即甲○○部分為1,363,531元、丙○○部分為
      1,629,663元。
    ３精神慰撫金：按不法侵害他人致死者，被害人之父、母、
      子、女及配偶，雖非財產上之損害，亦得請求賠償相當之
      金額，民法第194條亦有明文規定。查原告二人係被害人
      之親生父母，被害人死亡時為32歲，正值青年，原告正待
      含貽弄孫、頤養天年之際，而遭喪子之痛，精神上自受有
      極大痛苦，參酌兩造身分、地位、與被害人之關係、被告
      侵權行為之態樣等情狀，認原告每人各請求150萬元之精
      神慰撫金。
    ４綜上，被告應賠償原告甲○○3,113,531元，原告丙○○
      3,379,663元，原告願僅各請求250萬元。
（三）並聲明：被告應各給付原告甲○○及丙○○各新台幣貳佰
      伍拾萬元，及均自起訴狀繕本送達翌日起至清償日止，按
      年息百分之五計算之利息；願供擔保，請准宣告假執行。
二、被告則以：
（一）被告對於泡湯者之安全，已盡注意義務，並無過失，此點
      亦經台灣宜蘭地方法院檢察署及台灣高等法院檢察署所肯
      認，原告之主張，洵不足採：
    １被告所張貼之泡湯告示及注意事項，完全符合溫泉法之規
      定：
      被告丁○○所經營之戊○旅館，於94年7月1日溫泉法施行
      之前，即已於「進入溫泉浴池必經之入口處」、「進入入
      口處後之公共空間牆壁處」以及「3間泡湯池之入口處」
      等處（如附圖所示）分別張貼公告：「泡湯時間，單次以
      不超過10-1 5分鐘為原則，需長期浸泡者，每隔十分鐘必
      須離開溫泉浴池休息片刻以免發生意外」、「請盡量結伴
      同行，可互相照應」、「身體不適及極度疲倦者請勿泡湯
      」、「泡湯中若有任何不適，請立即離池，共請通知服務
      人員」，且加註「以上事項為了您的安全請全力配合」等
      語，足徵被告早於案發之前，已充分告知泡湯者應行注意
      事項，已盡其注意義務，並無過失。
    ２被告提供之設施已具備安全性，於通常合理使用情形下應
      不致發生危險，尚不得謂被告未盡注意義務而有過失：
    (一)經查，戊○旅館之泡湯屋為一獨立建築物，內共分3間泡
      湯池，各泡湯間之上方並未完全阻絕隔離，可供空氣自由
      流通，每間門前後均貼有注意事項。甚且，被害人所泡之
      泡湯間為邊間，屋頂及牆壁均有一通風口，其餘2間泡湯
      池亦於屋頂有抽風通口。
    (二)證人庚○○及辛○○均證稱：渠等在泡湯時，並沒有發現
      浴池有通風不好或有不舒服感覺等語。則證人庚○○及辛○○泡湯之浴池僅於屋頂設有抽風通口，從而被害人泡湯
      之浴池，另於牆壁上加設通風口，更無通風不良之情事。
      況且，各個泡湯間之上方並未完全阻絕隔離，可供空氣自
      由流通。此外，該處浴池牆上復設有電話，電話旁貼有櫃
      台電話號碼，可供泡湯者緊急聯絡櫃臺。在足認被告對於
      泡湯者提供之設施，已具備安全性，被告並未違反注意義
      務，自無過失侵權行為可言。
    ３被告於救治處理上並無處置不當之過失：
      被害人年輕力壯，雖因登山身體疲憊，但於正常情形下單
      獨進入1人浴池泡湯逾1小時，應不至發生危險，再參諸前
      開泡湯浴池在滿水狀況之下僅約60公分深，被告難以預見
      被害人昏迷。況且，被告於發現被害人昏迷後，立即施以
      急救，並送醫救治，此有證人庚○○及辛○○之證詞可參
      ，尚難認被告有何處置不當或延誤之情形。
（二）被害人之死亡與被告於溫泉浴池之建築物設施設備、告知
      和警告義務、及救治處理之間，不具因果關係，此點亦經
      鈞院95年度聲判字第5號刑事裁判所肯認，原告之主張，
      洵不足採，應予駁回：
    １本件被害人之死亡，係因被害人未遵守泡湯告示離池休息
      片刻，以致引發心因性休克不慎意外死亡，與被告張貼泡
      湯告示之間，不具相當因果關係：
      被告所經營之戊○旅館，於明顯之處張貼有泡湯告示及注
      意事項，同前所述，其中警示內容載有：「泡湯時間，單
      次以不超過10-15分鐘為原則，需長期浸泡者，每隔十分
      鐘必須離開溫泉浴池休息片刻以免發生意外」等語，經查
      ，被害人並無心臟之疾病，身體健康同一般正常之人，倘
      被害人遵守泡湯告示，每隔10分鐘離開浴池休息片刻，必
      不致發生意外，是本件被害人之死亡，係因被害人未遵守
      泡湯告示離池休息片刻，以致不慎意外死亡，難謂與被告
      張貼泡湯告示間具有相當因果關係。
    ２本件被害人之死亡，係因被害人下山後身體疲勞，於浸泡
      溫泉時未作適當身體調節，以致發生意外之偶然狀況，與
      被告所提供泡湯設施之間，不具相當因果關係：
      經查，被告泡湯之泡湯間內有2個抽風機，1個氣窗，各個
      泡湯間之上方皆與其他泡湯間互通，空氣可以自由流通，
      泡湯間內並有電話可以直接與櫃台連絡。此外，上開泡湯
      池在滿水狀況之下僅約60公分深。益可證被告所提供之泡
      湯設備並無危險性，在一般情形下，依客觀之審查，一般
      人進入上開泡湯池泡湯，應不致發生危害生命之結果，本
      件被害人之死亡，係其使用不當所造成，如同汽車本身並
      無瑕疵情況下，肇事結果起因於駕駛違規行駛。準此，被
      告所經營之戊○旅館附設溫泉池建築物設施既具一般安全
      性，於通常合理使用情形下不致發生危險，與被害人之死
      亡結果間，當無相當因果關係。
    ３本件被害人之死亡，與被告救治處理之間，不具相當因果
      關係：
      (一)被害人與證人庚○○及辛○○互相熟識，3人同時進入
        上方互通之湯屋泡湯，彼此交談並無障礙，依經驗法則
        ，證人庚○○及辛○○離開時會與被害人打招呼，而當
        時並無異狀，再參諸前開泡湯浴池在滿水狀況之下僅約
        60公分深，被告自難以預見被害人昏迷。況且，被告於
        發現被害人昏迷後，立即施以急救，並送醫救治，準此
        ，自難認被告救治處理上有何過失，更遑論與被害人之
        死亡結果間，具有相當因果關係。
      (二)原告提出原證16，主張10分鐘為CPR急救的黃金時間，
        被告若能提早發現己○○昏迷，立即施以CPR，應當還
        有救治機會云云，惟查，依慈濟護理雜誌第3卷第1期所
        載，有關急性心肌梗塞併發心因性休克患者之護理經驗
        （被證一）之介紹，個案黃先生並無心臟病史，頭一次
        心臟病發，引發心因性休克症狀，撰文者為花蓮慈濟醫
        學中心內科加護病房護理師，表示心因性休克死亡率相
        當高，「診斷」和「治療」須同時進行，藥物治療包括
        給強心劑、升壓劑、血管擴張劑，並需依實際病況，給
        抗心律不整藥物、以及運用抗凝血劑、血栓溶解劑治療
        。此外，若出現心因性休克症狀，尚需放置主動脈內氣
        球幫浦，輔助心臟功能、改善心肌缺氧、減輕左心室負
        荷並增加心輸出量等照護。此外，有關急性心肌梗塞合
        併心因性休克之緊急處置（被證二）之介紹，撰文者亦
        表示，心因性休克是急性心肌梗塞死亡首要原因，目前
        證據顯示存活與否與梗塞血管是否打通有密切關係。
      (三)綜上，由被證一之研究專欄，以及被證二之報告暨文獻
        回顧可知，心因性休克為急性重症，發作死亡率相當高
        ，即使及時送醫由專業護理人員救治，給予口服藥劑，
        施打止痛針，亦不能保證情況定有緩解，存活之關鍵，
        在於能否打通梗塞血管。是以，被告雖已第一時間發現
        己○○昏迷，當場立即施以CPR，並送醫救治，依然無
        法改變己○○死亡之結果。準此，尚難認被告救治處理
        上有何過失，更遑論與被害人之死亡結果間，具有相當
        因果關係。
    ４被告並無延遲救治己○○之情事：
      被告戊○旅館，泡湯一小時是客人付費可使用的時間，並
      不是安全時間。本件意外發生之當日，是颱風天，泡湯池
      並未放水，被告曾建議己○○、庚○○及壬○○合開一間
      泡湯池，一方面較為省錢，另一方面可省時間，因為要三
      間泡湯池一起放水，水量不足，等候放水之時間，至少須
      等候30分鐘，然而己○○等人以三人不是很熟，而且沒帶
      泳裝不方便為由，予以婉拒。是以，己○○等候放水期間
      ，至少有30分鐘，可稍事休息。案發當天因為讓己○○等
      人空等放水，壓縮到泡湯時間，所以被告將消費時間一小
      時，彈性往後挪延30 分鐘，不另外加收費用，觀諸當時
      情形，既有等候放水之時間，當無進入泡湯間滿一小時即
      需加以巡視之必要。參見臺灣宜蘭地方法院檢察署95年度
      偵字第58號不起訴處分書所認定之事實，己○○等人一起
      到戊○旅館泡湯，是從下午2：50分起算，大約到下午4：
      15 分，時間約為1小時20分鐘，庚○○及壬○○均已泡湯
      完畢，5、6分鐘後，還沒見到己○○出來，渠等隨即向被
      告反應，直至發現被告昏迷，時間大約為1小時30分鐘等
      節，可知扣除等候放水時間，被告係第一時間發現己○○
      昏迷，並即時給予救治，實無原告所指延遲救治己○○之
      情事。
（三）退萬步言，縱認被告應負侵權行為損害賠償責任，就原告
      所提損害賠償計算方式，被告表示意見如下：
    １殯葬費用部分：
      殯葬費為收殮及埋葬費用，其賠償範圍應以實際支出之費
      用，並斟酌被害人當地之習俗、被害人之身分、地位及生
      前經濟狀況決定之，最高法院92年度台上字第1427號著有
      要旨。而按當事人主張有利於己之事實者，就其事實有舉
      證責任，民事訴訟法第277條前段定有明文。本件原告雖
      稱未保留喪葬費之收據，惟喪葬業者方面應有收費明細可
      供為憑。實務見解對於收殮及埋葬費用，賠償範圍既需以
      實際支出費用決定之，為明本件實際支出，原告對於喪葬
      費之金額，應負有舉證責任。
    ２扶養費部分：
    (一)按民法第1117條第1、2項規定，直系血親尊親屬受扶養之
      權利，雖不受無謀生能力之限制，但仍以不能維持生活為
      限，最高法院95年度台上字第2556號著有判決可參。是被
      害人之直系血親尊親屬請求賠償扶養費，應由其就主張不
      能維持生活有受扶養權利之事實負舉證責任。
    (二)本件原告甲○○、丙○○目前有無工作收入、名下有無資
      產足以維持生活，與其是否對被害人有受扶養權利之事實
      有關，依前揭裁判要旨，應由原告負舉證責任。
    (三)退步言之，縱原告名下並無資產足以維持生活，惟原告除
      被害人外之扶養義務人尚有子女癸○○，則原告之生活費
      用其餘之扶養義務人有支付能力時，應由其餘之扶養義務
      人負擔之，原告即非不能維持生活，其請求被告給付扶養
      費用自無理由。
    (四)再退萬步言，縱認原告有不能維持生活之情事：
      1.原告甲○○得請求之扶養費部分：
        被害人己○○於94.8.4死亡時，原告甲○○為54歲11個
        月又25天，依行政院主計處公布之平均壽命表所示，其
        尚有餘命18.7年（73.6-54.9）。查94年度所得稅撫養
        親屬免稅額每年為新台幣（下同）7.4萬元，依霍夫曼
        式計算方式為7.4萬×13年=96.2萬元，又倘被害人尚生
        存，應與其兄弟癸○○，共二人負對原告甲○○之扶養
        義務，則被害人應負擔1/2之扶養義務，即96.2÷2=48.
        1萬元。
      2.原告丙○○得請求之扶養費部分：
        被害人己○○於94.8.4死亡時，原告丙○○為55歲，依
        行政院主計處公布之平均壽命表所示，其尚有餘命24.4
        年（79.4-55）。查94年度所得稅撫養親屬免稅額每年
        為新台幣（下同）7.4萬元，依霍夫曼式計算方式為7.4
        萬×16年=118.4萬元，又倘被害人尚生存，應與其兄弟
        癸○○，共二人負對原告丙○○之扶養義務，則被害人
        應負擔1/2之扶養義務，即118.4÷2=59.2萬元。
    ３精神慰撫金部分：
      按精神慰撫金應斟酌雙方身分、地位及資力等各種情形核
      定相當之數額，經查，原告等人之學經歷、是否有工作收
      入以及名下有無資產，均有未明，尚待原告負舉證責任，
      而被告目前經營旅館生意，利潤微薄，原告請求300萬元
      精神慰撫金額實屬過高。
（四）並聲明：原告之訴駁回；如受不利判決，願供擔保請准宣
      告免為假執行。
三、兩造不爭執之事實：
（一）原告之子己○○於94年8月4日14時30分左右，與友人庚○○、子○○共同至被告獨資開設之戊○旅館，三人各使用
      一間溫泉池，己○○被安排使用111號溫泉池，約於當天
      16時20分許被發現昏迷在湯池，16時45分送至署立宜蘭醫
      院急診仍因心因性休克，不治死亡。
（二）本案發生當時，戊○旅館之營業項目為一般旅館業，不包
      含溫泉池，且戊○旅館附設溫泉池係位於後側加蓋之一層
      鋼鐵、磚牆造之違建。
（三）己○○泡湯間為邊間，屋頂及牆壁留設通風口。
（四）案發當天己○○是與庚○○、丑○○三人到被告經營之戊○旅館泡溫泉，庚○○先泡完出來，後來丑○○也泡完出
      來，兩人沒見到己○○出來，打電話到己○○泡湯間，但
      沒人接，老板娘拿鑰匙給庚○○，打開浴室門後，發現己○○昏倒在浴池裏，被告現場施以急救，並叫救護車。
四、本件經依民事訴訟法第268條之1之規定，確認爭點為：(一)被
    告是否有未依規定於適當明顯處所為警告標示及緊急處理危
    險之方法之瑕疵？(二)被告安排己○○單獨使用系爭111號浴
    池，且於己○○使用浴池之時間明顯逾越一小時，未即前往
    處理，有無違反注意義務？若前二項條件成立，其與己○○
    之死亡間，有無相當因果關係？(四)若前三項條件成立，原告
    請求上開之喪葬費、扶養費及精神慰撫金有無理由？茲判斷
    如下：
（一）原告主張被告有未依規定於適當處所為警告標示及緊急處
      理方法之瑕疵，惟為被告所否認，辯稱：伊有於進入溫泉
      浴池必經之入口處、進入入口處後之公共空間牆壁處、3
      間泡湯池之入口處，分別張貼注意公告，已盡注意義務，
      並無過失等語。經查：
    １原告之子己○○當天約下午2時30分許，與在校社團同學
      庚○○、子○○前往宜蘭縣礁溪鄉○○路136號被告開設
      之戊○旅館泡湯，三人各使用一間溫泉池，己○○則被安
      排使用111號溫泉池，可以泡湯1小時，庚○○約從下午2
      時46分開始泡溫泉，泡至下午3時50分出來，子○○則大
      約於下午4時15分出來時，二人便在旅店客廳等候己○○
      ，過約5、6分鐘後，仍未見己○○出湯池，老闆娘也覺得
      很奇怪，便打電話至111號湯池，但沒人接，庚○○前去
      敲111號湯池門，也沒回應，即持老闆娘交付之鑰匙打開
      湯池門後，發現己○○頭朝下，浮在浴池中，庚○○見狀
      立刻將己○○拉出浴池，被告接著也衝進來量他脈膊，並
      告訴伊己○○還有脈膊，隨即對己○○做CPR，並叫老闆
      娘叫救護車之事實，業據證人庚○○、子○○於警詢及檢
      察官偵查中證述在卷，且為兩造所不爭執。
    ２宜蘭縣警察局礁溪分局礁溪派出所警員乙○○於接到報案
      趕至現場時，見己○○昏迷不醒，即協助救護車把己○○
      送醫院急救，並立即將事故現場相關位置拍攝下來，即相
      驗卷所附第17頁至19頁之照片，嗣再於94年8月30日就111
      號湯池更詳細拍照如相驗卷第54頁至59頁所附之照片，依
      相驗卷第55頁上方、中間及下方三張照片均係在111號湯
      池拍攝，該頁下方照片即是第55頁上方及第17頁之近拍照
      片之事實，業據證人乙○○於本院證述在卷。而依張貼在
      111號湯池入口門斗處即相驗卷第17頁、55頁上方、下方
      照片顯示之泡湯須知，內容，就泡湯（溫泉浴）方法為：
      1.浴前清潔入浴前請徹底沐浴洗淨及卸妝。2.暖身取溫泉
      水澆身數次以適應水溫〈從手、腳尖、腿、腰等身體末端
      再逐漸往身體中央，使身體適應水溫。〉3.分段浸泡先以
      腳與手探水溫，再讓小腿浸泡，漸至下半身，最後才全身
      浸池。4.時間控制單次以不超過10 ~15分鐘為原則，需長
      期浸泡者，每隔十分鐘必須離開，溫泉浴池休息片刻以免
      發生意外。5.溫度勿太高普通溫度以38℃~42℃為最佳浸
      泡溫度。6.補充水分泡湯後記得多喝水分，調節體內新陳
      代謝。7.結伴同行可互相照應（年幼及年長者應由親入陪
      伴入浴），以免發生意外；就泡湯禁忌註明為1.患有傳染
      性疾病者禁止入浴2.飲酒過量顯有醉態者禁止入浴3.禁止
      攜帶寵物入浴4.女性生理期間禁止入浴5.患有高血壓、心
      臟病、糖尿病等慢性疾病者，入浴時間不宜過久6.行動不
      便老人及三歲以下幼兒，對溫度感應能力較差，不宜入浴
      7.飽餐後、空腹不宜入浴8.乾性及過敏生皮膚，應避免泡
      溫泉9.泡浴中若有任何不適，請立即離池並請通知服務人
      員，有宜蘭縣警察局礁溪分局95年12月27日警礁偵字第
      0954002266號檢附同相驗卷第55頁下方照片顯示之池湯須
      知（本院95年度聲判字第5號卷第22、23頁），再者，己○○使用之111號湯池內並裝設有聯絡電話，電話旁並張
      貼櫃台連絡電話（相驗卷第56頁），以供對外緊急聯絡之
      用。綜上，被告既已在戊○旅館內附設湯池明顯可見之處
      張貼上開公告，充分告知泡湯者應行注意事項，應認被告
      對於泡湯者之安全，已盡告知及注意義務。原告指稱被告
      未依規定於適當處所為警告標示及緊急處理方法，難認有
      據。
    ３再者，一般人泡湯時間通常亦有1至2小時間，戊○旅館泡
      湯以1小時計，乃客人付費可使用的時間，並非泡湯安全
      時間，而被告既已在己○○使用之111號湯池入口明顯可
      見處張貼如上公告，公告內並註明，池湯時間控制單次以
      不超過10 ~15分鐘為原則，需長期浸泡者，每隔十分鐘必
      須離開，溫泉浴池休息片刻以免發生意外之警語，一般人
      依此注意事項使用溫泉，並不會導致危險。再者，己○○
      使用之上開湯池滿水狀況下僅約60公分深（相驗卷第59頁
      ），而被害人己○○年輕力壯，於正常情形下單獨進入1
      人浴池泡湯1至2小時，應不至發生危險，被告就此自難以
      預見己○○泡湯會發生心因性休克意外（相驗卷第24頁相
      驗屍體證明書所載死因），是被告於己○○泡湯約1小時
      30分許未主動前往巡視，然被告既無法預見己○○泡湯會
      發生意外，則被告未予己○○泡湯時間屆至立即催促，亦
      屬被告給與湯客使用湯池之彈性時間，並非被告提供之服
      務有何瑕疵，更非被告有違反何注意義務甚明。
    4.又查，依宜蘭縣警察局礁溪分局員警前往戊○旅館勘查結
      果，戊○旅館為一獨立建築物，內共分3間泡湯間，各泡
      湯間之上方並未完全阻絕隔離，可供空氣自由流通，被害
      人己○○所從使用之泡湯間為邊間，屋頂及牆壁均有1通
      風口，其餘2間分別為己○○友人庚○○、子○○所使用
      之泡湯間，僅於屋頂有抽風通口，有宜蘭縣警察局礁溪分
      局94年10月11日警礁偵字第0940003304號函及檢附之照片
      在卷可稽（相驗卷第85頁至90頁），而證人庚○○、子○○於偵查時均證稱：泡湯時並未發現浴池有通風不好或有
      不舒服的感覺（相驗卷第23頁），證人庚○○、子○○分
      別使用之泡湯間僅於屋頂設有抽風通口，且泡湯間上方並
      未完全阻絕隔離，可供空氣自由流通，並無通風不良之情
      形，而被害人己○○所使用另於牆壁加設通風口之泡湯間
      ，應更無通風不良之情事，難謂被告提供之泡湯間有何不
      安全性存在，亦難謂被告與被害人己○○死亡間，具有相
      當因果關係。至被告於發現己○○昏迷後，於第一時間立
      即施以CPR急救，並送醫救治，被告救治過程並無任何疏
      失，雖己○○送醫急救後，並無法改變己○○死亡之不幸
      結果，然被告救治過程既無任何疏失，自不得因此認被告
      與己○○之死亡結果間，具有相當因果關係。
（二）綜上所述，被告既無未依規定於適當處所為警告標示及緊
      急處理方法之瑕疵之過失責任存在，更與被害人己○○死
      亡間不具相當因果關係，從而，原告依侵權行為及消費者
      保護法之法律關係，請求被告給付如原告聲明所述之喪葬
      費、扶養費及精神慰撫金云云，並無理由，應予駁回。原
      告之訴既經駁回，其所為假執行之聲請亦失所附麗，應併
      予駁回。
四、本件結論已臻明確，兩造其餘攻擊、防禦方法及舉證核與結
    論不生影響，爰不再一一論述。
五、裁判費負擔之依據：民事訴訟法第78條。
中    華    民    國    97    年    5     月    15    日
                  臺灣宜蘭地方法院民事庭
                      法  官  林楨森
正本與原本無異。
如不服本判決應於判決送達後20日內提出上訴狀（須附繕本）。
中    華    民    國    97    年    5     月    15    日
                      書記官  邱美龍


司法院資訊處製作；財團法人民間司法改革基金會備份。
